臺灣臺北地方法院民事判決　九十三年度訴字第一一七六號
原　　　告　 大都市建設開發股份有公司
法定代理人　 乙○○
訴訟代理人　 蘇弘志律師
　　　　　　 陳俊斌律師
被　　　告　 甲○○
　　　　　　 丙○○
右當事人間確認買賣關係無效等事件，本院於中華民國九十四年
五月三十一日言詞辯論終結，判決如下：
    主    文
確認被告甲○○與被告丙○○就坐落台北市○○區○○段二小段
五四二地號土地面積25平方公尺暨其上門牌號碼台北市○○區○
○街一七九號之建物所有權全部之買賣關係無效。
被告丙○○就前項不動產於民國九十二年九月十九日以買賣為登
記原因所為之所有權移轉登記，應予塗銷。
訴訟費用由被告負擔。
    事實及理由
壹、原告起訴主張：被告甲○○係台北市○○區○○段2小段542
    地號土地暨門牌號碼台北市○○區○○街179號建物（下稱
    系爭房地）之所有權人，與原告先後所有同地段第540之2地
    號毗鄰，被告甲○○有建物占有原告所有土地，前經本院77
    年重訴字第168號民事判決命被告甲○○應拆屋還地，因十
    數年來被告甲○○無權占有使用，已損及原告之權益，故原
    告再對被告甲○○提起本院92年訴字第4501號不當得利之訴
    並得勝訴判決（下稱系爭不當得利訴訟）。而原告對被告甲
    ○○聲請強制執行前揭拆屋還地事件時，被告甲○○竟於民
    國（下同）92年9月2日將系爭房地移轉登記予被告丙○○，
    以逃避原告將對其請求不當得利及執行費用。被告丙○○對
    於其為何購入系爭房地之說詞前後矛盾，且其在不知系爭房
    屋將被部分拆除之情況向第三人借貸巨額款項購買系爭房地
    ，但卻未入系爭房屋內察看、點交，又在毫無使用該系爭房
    地之計劃下支付借款利息，更將系爭房地無償借貸與被告甲
    ○○等違反常理之情事，即可推知被告間所成立之買賣契約
    應係被告丙○○為協助被告張葉脫產所為之通謀虛偽意思表
    示，應自始無效。被告之通謀行為係故意以背於善良風俗方
    法，共同加損害於原告之共同侵權行為，原告於先位之訴得
    依民法第184第1項後段及第185條之規定；以及依被告甲○
    ○債權人之資格，代位其依不當得利之法律關係請求被告丙
    ○○塗銷系爭房地之所有權移轉登記。又縱被告間存有買賣
    關係或其他法律關係，但被告丙○○顯然未以相當之代價承
    受系爭房地，原告亦得依民法第244條第1項請求撤銷其無償
    行為。被告丙○○於承受該系爭房地時，應明知被告甲○○
    已受拆屋還地之強制執行，將面臨強制執行之債權人追償之
    狀態，係明知其買賣行為有損害於債權人即原告之權利，原
    告亦得依同法條第2項、第4項備位請求撤銷該買賣契約及回
    復原狀等語。為此提起本件訴訟，並聲明如下：
    甲、先位聲明：如主文所示。
    乙、備位聲明：
    (一)、被告甲○○與丙○○間九十二年九月二日就台北市○○
        區○○段二小段五四二地號土地暨門牌號碼台北市○○
        區○○街一七九號之建物所訂之買賣契約應予撤銷。
    (二)、被告丙○○就上開不動產於92年9月19日以買賣為登記
        原因所為之所有權移轉登記，應予塗銷。
貳、被告則以：
一、被告甲○○部分：被告甲○○與原告拆屋還地之訴，即本院
    77年度重訴字第168號拆屋還地事件，係經最高法院以90 年
    度台上字第1417號判決終局確定，而實際法院強制執行拆除
    房屋之時間係於92年9月5日。惟被告間係早於92年7月13 日
    訂立系爭房地買賣契約，而於陸續收到餘款後，92年9月2日
    辦理所有權移轉登記，繳交房屋稅、土地增值稅、印花稅及
    契稅，依土地法第43條之規定，系爭房地所有權移轉登記有
    絕對效力，被告丙○○已合法取得系爭房地之所有權。且被
    告甲○○與原告之拆屋還地訴訟之強制執行拆屋還地執行時
    間係於被告間訂立系爭房地買賣契約之後，而原告對被告甲
    ○○提起系爭不當得利之訴，被告甲○○係於92年9月24 日
    始收到起訴狀，故被告間簽訂買賣契約前並不知原告會對被
    告甲○○提起不當得利之訴而有不當得利債權存在，自無通
    謀偽造買賣契約之動機與必要。又被告甲○○於61年時即合
    法取得系爭房地之所有權，且被告間所辦理系爭房地所有權
    移轉之範圍面積為25平方公尺，並無侵害原告之權利。因此
    ，原告主張被告丙○○協助被告張葉脫產而為通謀虛偽意思
    表示，或為詐害原告債權而訂立系爭房地之買賣契約，應自
    始無效及請求撤銷云云，實與事實不符。況系爭房地之買賣
    和原告與被告甲○○間有關本院前揭拆屋還地訴訟之標的物
    台北市○○區○○段二小段第540之2地號房地毫無關係，原
    告之訴，實無理由等語。並聲明：駁回原告之訴。
二、被告丙○○部分：其所購買之系爭房地乃經合法程序辦理買
    賣移轉登記，且簽訂買賣契約前系爭房地亦為被告甲○○合
    法所有。縱原告與被告甲○○間存有債務關係亦與其無關，
    原告所受之損害，不應由被告丙○○承受。而被告丙○○購
    買系爭房地係為自行創業尋找店面時在系爭房屋前遇到被告
    甲○○，得知其有意出租系爭房屋店面，交談後始知被告甲
    ○○欠有大筆債務，經其出價900萬元出售系爭房屋，嗣經
    議價後以670萬元成交，而於92年7月13日交付現金50萬元為
    訂金，被告丙○○即開始籌備公司營業登記與房舍改建事宜
    ，之後在同年9月4日支付280萬元，並簽訂買賣契約，同時
    辦理不動產移轉登記，期後依買賣契約所載在10月15日支付
    280萬元，11月12日再支付60萬元完成所有買賣程序，價金
    均係以臺灣銀行支票給付被告甲○○，至其來源則無必要說
    明，因原告與被告甲○○之債權與被告丙○○無涉。被告間
    自90年9月4日簽訂買賣契約，於同年9月19日辦理移轉登記
    ，一切之買賣程序皆合法，均已支付價金完畢，並無原告所
    主張有詐害原告債權之情事，故依土地法第43條之規定，此
    系爭房地所有權移轉登記有絕對效力，被告丙○○已合法取
    得系爭房地之所有權等語。並聲明：駁回原告之訴。
參、不爭執事項：
一、坐落臺北市萬華區（原雙園區○○○段二小段540地號土地
    （下稱540地號土地）原為一筆，為訴外人陳財增所有，嗣
    於87年6月3日移轉登記於本件原告大都市公司所有；540-2
    地號土地於88年10月25日自540地號土地分割而來；而被告
    甲○○係於61年8月27日向訴外人賈陳彩英買受系爭房屋，
    並於78年1月4日移轉登記取得所有權。訴外人陳財增前於77
    年間，本於民法第767條之規定，訴請甲○○拆除系爭房屋
    無權佔用540-2地號內，面積34平方公尺之土地，經本院以
    77 年度重訴字第168號民事事件受理，嗣於90年8月16日經
    最高法院以90年度台上字第1417號判決訴外人陳財增勝訴確
    定在案；而系爭房屋佔用上開540地號土地所分割出來之
    540-2地號土地內，面積29平方公尺土地，業經原告持上開
    確定判決為執行名義，聲請本院執行處於92年9月5日強制執
    行予以拆除完畢。原告另本於被告甲○○無權占有之事實，
    於92年8月22日向本院提起92年訴字第4501號不當得利事件
    ，請求被告甲○○返還自87年10月29日起至92年10月28日止
    無權占用540-2地號土地之不當得利及自起訴狀繕本送達翌
    日即92年9月25日起至清償日止，按週年利率百分之五計算
    之利息。嗣經臺灣高等法院於93年8月10日以93年上字第58
    號判決本件原告部分勝訴確定，即被告甲○○應給付原告
    415,860元及其法定遲延利息。（見本院卷第27頁本院92年
    訴字第4501號判決、第109頁本院民事執行處通知、第115頁
    起訴狀、第217、218頁臺灣高等法院93年上字第58號判決）
    。
二、系爭房屋建號為台北市○○區○○段二小段1257號、係加強
    磚造二層樓建築，其登記面積一層為43.93平方公尺、二層
    為56.51平方公尺，坐落基地除上開540-2地號外，尚有同小
    段540-4、及系爭542地號土地，系爭土地面積25平方公尺，
    原係被告甲○○所有，於92年9月19日以買賣為原因移轉登
    記予被告丙○○所有，其原因發生日期登記為92年9月2日。
    （見本院卷第37、38頁土地及建物登記謄本）。
三、被告甲○○為出賣人，與被告丙○○間訂有土地房屋買賣契
    約書將系爭房地出售予被告丙○○，該契約書上載時間為92
    年9月4日，其不動產標示為系爭土地及房屋一、二樓全部。
    價金為670萬元，約定價金給付方式為契約成立同時給付280
    萬元，92年10月20日前續付280萬元，於92年11月20日前續
    付60萬元。（見本院卷第78頁土地房屋買賣契約書）
四、被告丙○○於92年9月4日以現金280萬元存入臺灣銀行信義
    分行（下稱臺灣銀行），請求臺灣銀行簽發以被告甲○○為
    受款人之同額支票。嗣於92年9月23日於該行開立帳號為
    000000000000之帳戶，開戶時存入現金10萬元，另於92年10
    月1日存入現金99萬元、92年10月2日存入現金21萬元，於同
    日並委託該行簽發以被告甲○○為受款人之120萬元之支票
    並由其帳戶轉帳；另於92年10月8日、92年10月13日分別存
    入現金75萬元、10萬元；又於同年10月14日存入現金80萬元
    、10月15日現金存入50萬元；並於同年10月16日委託該行簽
    發以被告甲○○為受款人、面額160萬元之支票並由其帳戶
    轉帳；再於10月27日以現金存入25萬元，並於11月12日委託
    該行簽發以被告甲○○為受款人面額60萬元之支票一紙亦自
    該帳戶轉帳。（見本院卷第166、167頁支票影本、第223頁
    之被告丙○○臺灣銀行帳戶交易往來明細表）。
肆、本件爭點及本院之判斷：
一、按確認法律關係成立或不成立之訴，非原告有即受確認判決
    之法律上利益者，不得提起之，民事訴訟法第247條定有明
    文。所謂即受確認判決之法律上利益，須因法律關係之存否
    不明確，致原告在私法上之地位有受侵害之危險，而此危險
    得以對於原告之確認判決除去之者，即足當之。原告於先位
    之訴主張其為被告甲○○之債權人，被告間之系爭買賣契約
    為通謀虛偽意思表示，該契約存在已侵害其債權受償之利益
    而有以本確認判決加以除去之必要，則依其主張足認有即受
    確認判決之法律上利益，核與前揭規定相符，自得提起，合
    先敘明。
二、次按，表意人與相對人通謀而為虛偽意思表示者，其意思表
    示無效。民法第87條第1項定有明文。又債務人為免其財產
    被強制執行，與第三人通謀而為虛偽意思表示，將其所有不
    動產為第三人設定抵押權者，債權人可依侵權行為之法則，
    請求第三人塗銷登記，亦可行使代位權，請求塗銷登記。最
    高法院亦著有73年臺抗字第472號判例意旨足供參照，原告
    主張被告間之系爭買賣為通謀虛偽意思表示，為被告否認，
    並以前揭情詞置辯，則本件爭點即為系爭不動產買賣是否為
    被告通謀所為？經查：
（一）訴外人陳財增本於540-2地號土地所有權人之地位，依民
      法第767條之規定，訴請被告甲○○拆屋還地，而於90年8
      月16日獲得勝訴判決，而原告於前揭拆屋還地訴訟繫屬後
      之87年6月3日輾轉取得上開540-2地號土地所有權，已如
      前述，是依民事訴訟法第400條第1項之規定前揭確定判決
      對訴訟繫屬後受讓土地之本件原告亦有效力，亦即，原告
      對於被告甲○○自90年8月16日起即有拆屋還地之確定債
      權存在，被告甲○○就上揭土地自原告受讓所有權起，即
      不得對原告主張有權占有；又無法律上之原因而受利益，
      致他人受損害者，應返還其利益，民法第179條前段定有
      明文；又無權占有他人土地，可能獲得相當於租金之利益
      為社會通常之觀念（最高法院61年臺上字第1695號判例參
      照），準此，原告對於被告甲○○自前揭拆屋還地判決確
      定即90年8月6日起即存在不當得利請求權，而為被告甲○
      ○之債權人，尚不以經法院判決確定為必要；又無權占有
      他人土地將造成他人相當租金之損害，應屬常識，故被告
      甲○○至少於90年間前揭拆屋還地判決確定時，即知對土
      地所有權人有不當得利或損害賠償之債務存在，是被告甲
      ○○辯稱其與被告丙○○訂約時不知原告對其有不當得利
      之債權，並無通謀偽造假買賣之動機及必要云云，即無可
      取。
（二）被告丙○○雖提出臺灣銀行支票四紙，辯稱其確係為創業
      需用店面而買受系爭房地云云，惟查：
  １、被告丙○○辯稱其係為租屋而結識被告甲○○，在其要求
      下購買系爭房屋，其原出價900萬元，後議價以670萬元成
      交，其覺價錢便宜故決定購買云云，惟不動產交易價值甚
      鉅，常人於購買前均多方詢價、比價始得判斷價格是否合
      理，查被告丙○○住於台北市○○區○○路一帶，系爭房
      地尚非其日常生活區域，而得熟悉其合理市價為何，且其
      自承本件買賣為其首次購置不動產，之前並無經驗，如未
      經比價，如何得知價錢是否合理划算，然其於本院詢以如
      何認定系爭交易價格便宜時，答稱係依其個人財力判斷，
      伊自認負擔得起即是划算，不會去比較周遭價錢云云（見
      本院卷第243頁背面），已有違常理。
  ２、再者，就買賣標的物之面積而言，被告丙○○對於其所購
      置之房地坪數多少，並無所悉，就每平方公尺售價如何，
      亦無概念，則其如何得知所購房地之是否適用，已非無疑
      ；而其既係為承租店面始結識被告甲○○，並因此購買系
      爭房地，則其當於訂約之前即有使用系爭房屋之計劃。且
      系爭台北市○○街179號二層樓房亦屬被告買賣標的之一
      部，然其自承於訂約前不知該屋部分係無權占用原告土地
      ，且本院民事執行處將於渠等訂約翌日即92年9月5日拆除
      其中29平方公尺之事實；而於該屋部分遭強制拆除後，其
      竟彷若無事，既未就該屋已失通常效用乙節責成被告甲○
      ○負擔買賣標的物之瑕疵擔保責任，甚仍將剩餘部分借予
      並非親故之被告甲○○使用，更有悖常情。
  ３、次查，被告丙○○雖提出以被告甲○○之受款人、作為價
      金給付之支票四紙欲證明系爭交易並非虛偽之事實，然觀
      以被告丙○○之買賣價金支付過程，所有交付被告甲○○
      之臺灣銀行支票，均係以現金存入其在臺灣銀行之帳戶，
      已非尋常；且每筆存入現金高者為280萬元、最少者亦有
      25 萬元，類此高額現金，無論係向他人借貸或自身存款
      ，應無存放家中之可能，然被告丙○○亦不能舉證證明該
      現金為其個人所得或自何處提領之事實；且其辯稱係獨資
      購買，然其為61年9月20日出生，於買賣契約成立時年僅
      三十一歲，而其自承之前從事平面廣告設計之個人工作室
      ，年收入僅6、70萬元，是如無他人提供資金，衡情應無
      獨資以670萬元購買房屋之經濟能力。然就其資金來源，
      被告丙○○先則辯稱係向他人週轉，後又翻稱係其個人積
      蓄，已有矛盾，繼之則拒絕陳述關於資金來源之事實，難
      認該資金來源非被告甲○○所提供。故原告主張其係與被
      告甲○○通謀成立系爭買賣契約，資金來源為被告甲○○
      始無法說明，即符事理之常而為可取。
  ４、末依系爭買賣契約之流程而論，被告丙○○雖辯稱係渠等
      於92年7月13日即已交付被告甲○○50萬元訂金，並提出
      訂金收據為證（見本院卷(一)第146、147頁）。然被告二人
      至92年9月4日始簽訂買賣契約，被告丙○○簽約時給付
      280萬元價金，被告甲○○於未收足價金前隨即於92年9月
      19日將系爭房地所有權過戶予被告丙○○。惟被告二人自
      承乃於訂約前始結識，且無任何淵源，被告甲○○竟於收
      取價金半數時，便急將產權登記予並非熟識且無任何擔保
      之被告丙○○，亦非正常。再者，其二人先於92年9月2日
      ，訂立土地及建物之物權移轉契約，再於92年9月4日訂立
      買賣契約，亦與一般二者為同日簽訂，或先訂立買賣契約
      再簽訂土地建物之物權移轉契約之情不合。且系爭房地於
      訂約後即遭強制拆除已如前述，被告丙○○至92年11月12
      日交付尾款60萬元長達二個月間竟未曾至系爭房地查看，
      毫不知情，而願給付全額價金予被告甲○○，更係罕有。
      是以、綜上所述，無論就其購買系爭房地之動機、購買之
      過程及資金來源，均與社會一般購買房地產之常態大相徑
      庭，原告主張系爭買賣係被告甲○○為恐受強制執行，而
      與被告丙○○通謀所為之虛偽交易，依民法第87條之規定
      ，應屬無效，即有所據，應為可取。被告甲○○辯稱其至
      92年9月24日始收受原告前揭不當得利訴訟起訴狀，自無
      虛偽買賣之動機云云，並非事實，而無可取。
三、末按民法第242條規定：債務人怠於行使其權利時，債權人
    因保全債權，得以自己之名義，行使其權利。查，被告間就
    系爭房地之買賣契約既為通謀，依法無效，是原告請求確認
    被告甲○○與丙○○就台北市○○區○○段二小段542地號
    土地暨門牌號碼台北市○○區○○街179號之建物之買賣關
    係無效，即有理由。又被告丙○○仍登記為系爭房地之所有
    權人，對於真正權利人被告甲○○而言，其所有權自受有損
    害；且渠二人之通謀行為亦使原告債權人即被告甲○○之責
    任財產減少而侵害原告之利益，從而，原告依民法共同侵權
    行為及民法第242條之規定，請求被告丙○○回復原狀，塗
    銷上開不動產於92年9月19日以買賣為登記原因所為之所有
    權移轉登記，亦有理由，應予准許。
四、又原告先位之訴既有理由，其備位之訴及兩造其餘攻擊防禦
    方法及未經援用之證據，經本院審酌後，認均不影響本判決
    之結果，爰不一一再予論述，附此敘明。
五、本件原告之訴有理由，依民事訴訟法第85條第1項，判決如
    主文。
中　　華　　民　　國　　93　　年　　7 　　月　　12　　日
                          民事第一庭    法  官　王貞秀
以上正本係照原本作成
如對本判決上訴須於判決送達後20日內向本院提出上訴狀
中　　華　　民　　國　　93　　年　　7 　　月　　12　　日
                                        書記官  劉寶鈴
